【裁判字號】    92,重上,13
【裁判日期】    921105
【裁判案由】    損害賠償等
【裁判全文】
臺灣高等法院高雄分院民事判決                九十二年度重上字第一三號
      上  訴  人  甲○○
      訴訟代理人  張榮作律師
      被上訴人    乙○○
      訴訟代理人  吳小燕律師
                  許登科律師
右當事人間請求損害賠償等事件，上訴人對於中華民國九十一年十一月二十九日臺灣
高雄地方法院九十年度重訴字第七七五號第一審判決提起上訴，本院於九十二年十月
二十二日辯論終結，判決如左：
    主    文
上訴駁回。
第二審訴訟費用由上訴人負擔。
    事實及理由
一、被上訴人起訴主張：伊於民國八十七年九、十月間，委任代書洪清祿（原名洪振
    銘）辦理坐落高雄縣林園鄉○○段第八０八、八０八—四五六、八０八—四八四
    、八０八—五一四、八０八—六０七、八０八—六三五地號等六筆土地（下稱系
    爭土地）之所有權移轉登記，洪清祿竟與原審共同被告毛素真、黃佑昌、甲○○
    共同意圖為自己不法之利益，先於八十七年十月廿日將系爭土地擅自移轉登記於
    毛素真名下，旋於次月十一日由毛素真與北帝貿易有限公司（下稱北帝公司；負
    責人為黃佑昌）為共同債務人，提供系爭土地為擔保，向聯邦商業銀行借款新台
    幣（下同）一千萬元後朋分。嗣由洪清祿、毛素真於同年十一月廿一日，偕同甲
    ○○向被上訴人訛稱為便於將來辦理銀行貸款，乃將系爭土地過戶至居住高雄市
    之毛素真名下，而同來之甲○○願以八百萬元購買系爭土地等語，更由毛素真簽
    立「授權委託登記切結書」，表明其僅係土地受託登記人，未經被上訴人同意，
    不得任意移轉或設定負擔或為其他有損委託人之事宜，及交付印鑑證明書與被上
    訴人，甲○○亦當場簽發指定受款人為毛素真，面額共八百萬元之本票三紙交被
    上訴人收執。迄八十八年八月廿七日被上訴人調閱系爭土地登記謄本始知系爭土
    地已遭設定一千五百六十萬元鉅額抵押權，再向洪清祿、毛素真二人詢問系爭土
    地情形，渠二人猶於同年八月三十一日各自簽立切結書，表明未得被上訴人同意
    ，絕不任意就系爭土地移轉或設定負擔，經被上訴人告以已知設定抵押事，乃急
    於同年九月三日將系爭六筆土地移轉登記至黃佑昌名下，致被上訴人損失價值至
    少八百萬元，爰依民法第一百八十四條第一項、第一百八十五條之規定，或民法
    第一百七十九條之規定，請求上訴人與洪清祿等三人連帶給付被上訴人八百萬元
    暨法定遲延利息，並陳明願供擔保請准為假執行之宣告，及請求先就侵權行為損
    害賠償之主張為判斷等語（原審判決上訴人應與洪清祿、毛素真、黃佑昌三人連
    帶給付被上訴人八百萬元及法定遲延利息，洪清祿、毛素真、黃佑昌三人敗訴部
    分，因未上訴而確定）。而於本院為駁回上訴之聲明。
二、上訴人則以：伊經洪清祿介紹，以八百萬元向被上訴人購買系爭土地，因資金不
    足，且系爭土地鄰近大型瓦斯場，附近曾發生氣爆，甚難脫手，被上訴人乃同意
    伊先持系爭土地向銀行辦理抵押貸款，用以分批向國外進口棕櫚油，出售後再支
    付買賣價金，而由伊先行交付定金二十萬元及價值二十萬元的油，並簽發面額共
    八百萬元之本票三紙交被上訴人收執，雙方並同意將所有權狀等證件委由洪清祿
    保管。嗣黃佑昌表示願以一千萬元承買系爭土地，伊預計可得二百萬元利潤，且
    黃佑昌稱如以北帝公司名義貸款，可貸得美金三十萬元（約新台幣一千萬元）之
    信用狀額度，以支付土地價款，北帝公司並願負責有關棕櫚油之進口營運，伊始
    同意先以北帝公司之名義貸款。然黃佑昌除給付美金五萬元外，未再付款；伊所
    取得之款項僅為賣地之利潤，既未取得其他款項，土地又已逕行過戶給黃佑昌，
    伊未取得土地，自無須給付八百萬元價金給被上訴人。而洪清祿等人隱瞞系爭土
    地早於八十七年十一月十一日以北帝公司名義貸款一千萬元之事實，伊就該貸款
    ，事先既不知情，亦未從中獲利，係洪清祿、毛素真、黃佑昌三人共同詐欺，與
    伊無涉等語，資為抗辯。而於本院聲明：原判決命上訴人給付部分廢棄；廢棄部
    分，被上訴人在第一審之訴及假執行之聲請均駁回。
三、上訴人對於被上訴人主張之下列事項，並不爭執：(一)系爭土地於八十七年十月廿
    日移轉登記於毛素真名下；(二)於同十一月十一日由毛素真與北帝公司為共同債務
    人，毛素真提供系爭土地為擔保，設定最高限額一千五百六十萬元抵押，向聯邦
    商業銀行借款一千萬元，抵押權設定手續由洪清祿辦理；(三)洪清祿、毛素真於同
    年十一月廿一日，偕同甲○○前往被上訴人處，稱甲○○願以八百萬元購買系爭
    土地，洪清祿、毛素真並簽立「授權委託登記切結書」，甲○○亦當場簽發面額
    共八百萬元之本票三紙交被上訴人收執；(四)八十八年八月廿七日被上訴人調閱系
    爭土地登記謄本始知系爭土地遭設定一千五百六十萬元抵押權；(五)洪清祿、毛素
    真於同年八月三十一日各自簽立切結書，表明未得被上訴人同意，絕不任意就系
    爭土地移轉或設定負擔；(六)同年九月三日毛素真將系爭六筆土地移轉登記至黃佑
    昌名下；(七)系爭土地價值八百萬元（本院卷第一０三、一二一頁；第一二四頁）
    ，堪信為真實。又上訴人自認：伊以一千萬元轉賣系爭土地予黃佑昌，黃佑昌有
    付款美金五萬元，未交付被上訴人事實（同上卷第一二一頁）。兩造所爭執者為
    ：上訴人是否有購買系爭土地之真意？或與洪清祿、毛素真及黃佑昌三人互為謀
    議，為掩飾渠等擅自以系爭土地抵押貸款獲利之行，而偽與被上訴人訂約購買系
    爭土地？
四、經查：(一)據上訴人主張：伊因資金不足，經被上訴人同意，以系爭土地先行貸款
    ，供伊進口棕櫚油出售，再將價款交付被上訴人等語，為被上訴人所否認。另稱
    ：八十七年十一月二十一日簽訂系爭土地買賣契約之後，並沒有試圖拿系爭土地
    去申請貸款；有跟洪清祿說要貸款，八十七年十一月二十一日訂約時，洪清祿說
    十一月十一日已經辦理貸款，所以無法辦理貸款（本院卷第一二三頁），則上訴
    人稱要以系爭土地貸款，進口棕櫚油出售後再付土地價款，已足認其並無資力購
    買系爭土地，復與其自稱系爭土地在買賣契約簽訂前已經貸款、無法再貸款之情
    ，互相矛盾。而上訴人既然在簽約時，預期無法以土地貸款，即無從以貸款為資
    金，進口棕櫚油出售，故而其對於無法支付土地價款，已有預知；(二)系爭土地既
    得以北帝公司名義貸得一千萬元，為上訴人所不爭執，則土地當時市價至少有一
    千萬元，是上訴人主張因系爭土地位於氣爆區，無人願買，被上訴人始同意上開
    付款條件云云，核屬無據；(三)上訴人稱已付定金二十萬元及以價值二十萬元的油
    抵充土地價款，惟為被上訴人所否認，上訴人就此未能舉證，不足採信，則被上
    訴人主張上訴人就系爭土地買賣，全未支付款項，應認屬實；(四)上訴人稱將系爭
    土地以一千萬元轉賣黃佑昌，有自黃佑昌收到土地款五萬美金等情，惟據黃佑昌
    於原審法院九十一年訴字第三六四號背信案件審理中稱：付了將近八百萬元給甲
    ○○，還有約美金五萬多元等語（本院卷第四十五至五十一頁所附刑事案筆錄影
    本），除支付美金五萬元部分外，並不相符。而上訴人如有購買系爭土地真意，
    即有履行給付買賣價金之義務，當於收受該款時，先行支付被上訴人，不因後手
    黃佑昌未履行給付價金義務而免除。上訴人竟稱該款美金五萬元係預期之利潤，
    因黃佑昌未再繼續付款，始未支付買賣價金予被上訴人云云，核無足採。而黃佑
    昌係系爭貸款案之當事人，有利害關係，其供述已支付全部土地價款，然就所支
    付之鉅額款項，未能提出付款憑據，即其另稱：有拿收據給毛素真看云云，然毛
    素真稱：黃某有拿東西給我看，我沒仔細看（本院卷第四十五至五十一頁所附刑
    事案筆錄影本），就土地交易之重要付款事實，竟未仔細查看付款憑據，核與經
    驗法則相違，是不足證明黃佑昌已交付其餘土地款項，從而，亦無從證明上訴人
    有轉賣系爭土地予黃佑昌之事實。故而，足認上訴人既無購買土地之真意，亦無
    轉賣土地之事實；(五)系爭土地之權狀及印鑑均放置代書洪清祿處，洪清祿及毛素
    真復均參與而知悉兩造間簽訂買賣契約之事，惟上訴人既未支付任何土地款，黃
    佑昌亦未有支付所稱一千萬元土地價款之事實，竟將系爭土地逕行過戶給黃佑昌
    ，已違反土地買賣之交易習慣，且造成被上訴人喪失對系爭土地之權利，受有土
    地價值八百萬元之損害；(六)上訴人自承自黃佑昌收受美金五萬元，及毛素真係北
    帝公司股東、黃佑昌係北帝公司負責人；毛素真任北帝公司之共同債務人，以系
    爭土地貸款，有土地謄本及土地登記申請書等資料可稽（原審卷第十至二十一頁
    、第一五二頁至一六０頁），渠均獲有利益，堪認系爭土地設定抵押向聯邦銀行
    貸款，及事後由上訴人出面佯稱買地、過戶予黃佑昌，均出於上訴人與洪清祿等
    三人互相謀議，而共同為之。則上訴人有與洪清祿等三人為謀不法利益，共同謀
    議侵害被上訴人之權利，已足認定。兩造其餘攻擊防禦方法，與本件終局判決不
    生影響，爰不再予以一一論述。
五、綜上所述，本件被上訴人主張上訴人共同侵害其權利為可採，上訴人所辯均無可
    取。從而，被上訴人本於共同侵權行為之法律關係，請求上訴人連帶給付八百萬
    元，暨自九十一年一月十三日（原審被告最後收受起訴狀繕本送達之翌日）起算
    之法定遲延利息，為有理由，應予准許。是則原審判命上訴人如數給付，並為附
    條件之假執行及免為假執行之宣告，於法並無不合。上訴意旨指摘原判決不當，
    求予廢棄改判，為無理由，應予駁回其上訴。
據上論結，本件上訴為無理由，依民事訴訟法第四百四十九條第一項、第七十八條，
判決如主文。
中      華      民      國    九十二    年    十一      月      五      日
                                      臺灣高等法院高雄分院民事第六庭
~B1審判長法官  許明進
~B2      法官  張明振
~B3      法官  謝肅珍
正本係照原本作成。
如對本判決上訴，須於判決送達後二十日內向本院提出上訴狀，其未表明上訴理由者
，應於上訴後二十日內向本院提出上訴理由書（均須按他造當事人之人數附繕本）。
上訴時應提出委任律師或具有律師資格之人之委任狀，並依附註條文規定辦理。
~B法院書記官  邱麗莉
中      華      民      國    九十二    年      十一    月      六    日


司法院資訊處製作；財團法人民間司法改革基金會備份。
